臺灣宜蘭地方法院民事判決　八十九年度訴字第一五○號
　　原　　　告
　　即反訴被告　己○○
　　　　　　　　丙○○
　　　　　　　　丁○○
　　　　　　　　　　　　送達代.
　　　　　　　　戊○○
　　訴訟代理人　乙○○
　　即反訴被告　庚○○
　　訴訟代理人　戊○○
　　複　代理人　乙○○
　　即反訴原告　甲○○
右當事人間請求租佃爭議等事件，本院判決如左：
    主    文
被告應將坐落宜蘭縣五結鄉○○段九五地號，面積零點零捌零貳公頃、同段一０三地
號，面積零點零參伍公頃、同段一０三之一地號，面積零點零參壹肆公頃、同段一五
四地號，面積零點貳玖壹柒公頃、同段一九０地號，面積零點零參捌玖等土地返還予
原告己○○、戊○○、丙○○。應將坐落宜蘭縣五結鄉○○段一九五地號，面積零點
零參伍貳公頃、同段一九六地號，面積零點零肆貳伍公頃等土地返還予原告己○○、
庚○○、丙○○。應將坐落宜蘭縣五結鄉○○段九五之一地號，面積零點零零肆肆公
頃之土地返還予原告己○○、馮欣柏、庚○○、丁○○、丙○○。
訴訟費用由被告負擔。
反訴原告之訴駁回。
反訴訴訟費用由反訴原告負擔。
    事    實
甲、原告即反訴被告方面：
  壹、聲明：本訴及反訴部分求為判決如主文所示。
  貳、陳述：本訴及反訴部分均為：
    一、兩造間就原告即反訴被告所共有坐落宜蘭縣五結鄉○○段九五、一０三、一
        ０三之一、一五四、一九０（共有人即出租人為己○○、戊○○、丙○○）
        、一九五、一九六（共有人即出租人為己○○、庚○○、丙○○）、九五之
        一（共有人即出租人為己○○、馮欣柏、庚○○、丁○○、丙○○）等地號
        訂有耕地租賃契約。詎被告即反訴原告自八十二年起即未再依約支付地租，
        欠租總額達二年以上，原告即反訴被告丙○○曾受其餘共有人之委託，於八
        十五年間代表發函催告，未獲給付，乃再度發函終止租約（雖漏載一九０地
        號，然意指全部承租範圍為兩造所明知），復於八十九年二月一日依法聲請
        調解、調處未成立，現以本件訴狀繕本送達再為終止租約之意思表示，請求
        被告應將前開土地返還予共有之原告。
    二、被告即反訴原告方面（指其被繼承人承租期間）屢積欠地租數年，至出租人
        申請調解始願支付地租，七十四及七十九年間曾先後在宜蘭縣五結鄉公所調
        解委員會調解下，始願支付地租。後又故計重施，自八十二年上期稻作即未
        再行支付任何地租，並宣稱出租人未前往收租，然實際上出租人曾多次委人
        前往收租未果。現被告即反訴原告又以七十四年間調解內容為說詞，表示當
        年就兩造間於六十二年至七十三年間之租金達成調解，然因該期間有發生災
        害未予扣除租金，故前開調解內容造成超收地租，及其交付碾米廠之稻谷，
        出租人未前往收取，應由出租人負責云云，然均未見其提出任何證據，且七
        十四年調解時即認定原告即反訴被告方面並無超收租金。七十九年因被告即
        反訴原告再次欠租而聲請調解，乃至本次自八十二年起又積欠租金，原告即
        反訴被告乃發函催告等過程中，均未見被告即反訴原告提及前開超收地租事
        項，現又執前詞為抗辯，實與法未合。
    三、被告即反訴原告於本件調解時宣稱原告即反訴被告丙○○之父允諾被告之父
        使用之農舍因不堪使用得就地興建新的農舍，然原告之父事後悔約，應對其
        損失加倍補償云云。惟原告即反訴被告之父僅同意「借用」農舍，依法修繕
        費用應由借用人負責，且其所稱農舍整建損失係五十九年間之事，被告即反
        訴原告之父原有二甲土地，不將農舍蓋在其土地上，為出售其土地，要將農
        舍蓋在原告即反訴被告之土地，並事先購料、僱工填土，欲以先斬後奏方式
        強行度關，故不為原告即反訴被告之父所允，且其是自願遷離上開農舍，故
        原告即反訴被告對其損失並無庸負責。且被告即反訴原告所稱損失額並無憑
        據，同時亦已超過請求權時效，不得再行主張。
    四、被告即反訴原告於八十六年間就系爭租約單獨申請續約，原告即反訴被告並
        未受告知此事，故此續約應不生效力。
    五、依照三七五減租條例及臺灣省鄉鎮公所作業習慣，出租人與承租人之租期每
        次訂為六年，兩造於七十四年至七十九年間，及八十至八十五年間並未簽訂
        任何租約，租賃關係曾中斷達十二年之久，嗣經原告即反訴被告依法終止租
        約，被告自應無償將系爭土地返還。
    六、縱認兩造仍有租賃關係存在，出租人主張因七十四至八十五年間二期均無租
        約存在，故兩造租賃關係以六十八年至七十三年之當期租約為適宜，此期出
        租人為馮茂松（七十五年一月八日歿，己○○、原告丙○○之被繼承人）、
        馮正樞（六十二年三月四日歿，戊○○、庚○○、丁○○之被繼承人），承
        租人則為被告之被繼承人邱金獅（七十九年八月六日歿），是兩造間並無任
        何租賃關係，原告即反訴被告主張對造已喪失三七五租約之承租權。
    七、系爭土地共有人除原告即反訴被告丙○○外，其他共有人均遠居外縣市數十
        年，共有人對共有物有關事務之處置，大多以電話、口頭或書信授意丙○○
        為之，系爭土地之地租催收、終止兩造租約、租佃調解，及提起本件訴訟均
        為共有人一致之意思表示，故本件租佃爭議之調解、調處程序中，己○○、
        戊○○、庚○○（由戊○○代理）、丙○○（由乙○○代理）均有出席。
  參、證據：提出宜蘭縣五結鄉公所函、同所調解委員會調解事件一覽表、同所耕地
      租佃委員會爭議申請書、己○○之信函各一件、存證信函二件、租約、戶籍謄
      本各三件、土地登記謄本八件為證。
乙、被告即反訴原告方面：
  壹、聲明：
    一、本訴部分：原告之訴駁回。
    二、反訴部分：
      （一）反訴被告應給付反訴原告超收租金新台幣（下同）一十一萬七千九百八
            十四元。
      （二）反訴被告應給付反訴原告一百零三萬七千元。
      （三）反訴被告應將原農舍坐落農地依法分割三分之一予反訴原告。
      （四）反訴被告應將坐落宜蘭縣協富段九五、九十五之一、一九五、一五四、
            一九六、一０三、一０三之一及一九０地號土地依法分割十分之四予反
            訴原告。
  貳、陳述：本訴及反訴部分均為：
    一、原告即反訴被告於六十二年至七十三年之十年間，利用調解功能非法超收租
        金，由於前開期間因冬山河尚未整治，每遇雨成災，年年稻作無所成，依民
        法第四百五十七條規定，承租人得請求減少或免除租金，但對造竟利用不收
        租，於七十四年調解時始一併收取，不單十年間稻谷價前後差異甚大，造成
        佃農雙重損失。由於此項超收租金之金額已遠超過未繳地租，被告即反訴原
        告自七十四年起迄今一再主張應以超收之地租與未繳地租為抵銷，而對造每
        以下次再計算為拖詞，一再拖延，爾後更索性不來收租，故被告即反訴原告
        並無故意欠租情事，其得依法就超收地租債權與其應付之地租行使抵銷，抵
        銷後原告即反訴被告尚應依三七五減租條例及不當得利、侵權行為等規定返
        還超收租金一十一萬七千九百八十四元。
    二、被告即反訴原告之農舍於五十九年間因長年受水災及颱風等災變，已成危樓
        無法居住，其父事先徵得原告即反訴被告丙○○之父馮茂松之同意，填高地
        基重建，並無先斬後奏，未料被告即反訴原告耗費一個月時間雇工購料，已
        填高基地後，原告即反訴被告竟違反耕地三七五減租條例第十二條規定，前
        來阻止重建，強制收回迫使被告即反訴原告無處可居，受有重大損失。被告
        即反訴原告三十年來均一再與對造商洽賠償事宜，但其均置之不理或以下期
        收帳再算搪塞，故被告即反訴原告得以之行使抵銷，抵銷後亦無積欠地租，
        且上開整地利益現在仍然存在，原告即反訴被告應依耕地三七五減租條例第
        十二、十三條、民法第四百三十條之規定返還整地費用，並應依耕地三七五
        減租條例第十七條規定分割整地之耕地（原農舍坐落農地）之三分之一予被
        告即反訴原告。且系爭土地於五、六十年間因灌溉用水缺乏，於是水利局建
        設由萬長春圳引水道，佃農亦支出不少建設經費，再則冬山河整治前因雨成
        災致土壤流失，整治後佃農用盡辦法增加土壤肥沃度，得以繼續耕作，如出
        租人說收回即可無償收回，於情於理難平人心，故對造三番二次以不正當手
        段施壓於佃農，恐農業發展條例實施後佃農要求分割農地，而益加迫害佃農
        以達收回耕地之目的，因此對造若要收回土地，為維佃農生計請依民間習慣
        及農業發展條例第十六條第一項第五款規定分割系爭農地十分之四予被告即
        反訴原告。
    四、原告即反訴被告雖曾寄發存證信函終止契約，然被告即反訴原告於八十五年
        間亦曾寄發存證信函表明前上情，後來系爭土地於八十六年續訂租約時，對
        造亦無異議同意續租，則對造前於八十五年間所為終止契約之意思表示應已
        失效。
    五、對造稱被告即反訴原告屢欠租金乙節並非事實，此乃其利用承租人之疏忽超
        收租金及違法收回農舍所造成之結果，依耕地三七五檢租條例第七條之規定
        出租人應於收割作物時三日內至田裡收取實物，但出租人從未依法為之，亦
        不曾補貼承租人運送費用，且均收取成色上等之實物折合現金，然其仍不知
        滿足，再三數落承租人欲收回耕地，且原告即反訴被告亦未一再向被告即反
        訴原告催收租金。
    六、七十四年該次調解時因調解委員會之疏失，未將災歉之租金扣除即調解全數
        給付，按十年後之物價折合現金，造成出租人嚴重超收租金。調解成立翌日
        被告即反訴原告立刻向對造表明前開錯誤及整地費用未折抵，而為撤銷之意
        思表示，對造亦稱有錯可以再算，但其後卻一再拖延不解決。
   參、證據：提出宜蘭縣五結鄉公所函暨調處筆錄及調解成立證明書、同所處理核
       定承租人續訂租約通知書、地籍圖、剪報、存證信函、抵充明細、存摺明細
       、內政部函各一件、宜蘭縣五結鄉公所函陳述函、租約、租金計算明細、收
       租證明各二件，並聲請訊問證人林增輝為證。
丙、本院依職權向宜蘭縣政府函查本件租佃爭議調解、調處程序之出席狀況。
    理    由
壹、本訴部分：
一、按耕地三七五減租條例第二十六條第一項規定租佃爭議事件所以須經調解、調處
    始得起訴，無非在於保持雙方情感，減少訟累。但若當事人之一造為多數人，且
    爭議之標的須該多數人全體處分、管理者，他造於申請調解、調處時，一時不易
    查明，而有所漏列，或經未被列為相對人之人於調解、調處程序中具狀表明反對
    ，以致調解、調處不成立，則為訴訟便宜起見，宜認為該租佃爭議事件已踐行調
    解、調處程序而准予追加為相對之當事人，否則未免勞民費事，有違立法之真意
    。又耕地租佃爭議事件，出租人或承租人有數人，僅有其中一人或數人（非全體
    ）參與起訴前之調解、調處程序，雖尚有部分出租人或承租人因故未曾參與，仍
    應認已踐行調解、調處程序（最高法院八十四年度台抗字第二六四號、七十二年
    度台上字第六八０號裁判意旨參照）。查本件租佃爭議雖僅以出租人之一人即原
    告丙○○具名參與起訴前之調解、調處程序，調解、調處不成立而移送本院審理
    ，原告於訴訟進行中，追加其餘共同出租人己○○、馮欣柏、庚○○、丁○○為
    原告，揆諸前開說明，應認本件已踐行調解、調處程序，應准予其追加依法審理
    之，合先敘明。
二、原告起訴主張：兩造間就坐落原告即反訴被告所共有坐落宜蘭縣五結鄉○○段九
    五、一０三、一０三之一、一五四、一九０（共有人即出租人為己○○、戊○○
    、丙○○）、一九五、一九六（共有人即出租人為己○○、庚○○、丙○○）、
    九五之一（共有人即出租人為己○○、馮欣柏、庚○○、丁○○、丙○○）等地
    號訂有耕地租賃契約。詎被告即反訴原告自八十二年起即未再依約支付地租，欠
    租總額達二年以上，原告即反訴被告丙○○曾受其餘共有人之委託，於八十五年
    間代表發函催告未獲給付，乃再度發函終止租約（雖漏載一九０地號，然意指全
    部承租範圍為兩造所明知），復於八十九年二月一日依法聲請調解、調處未成立
    ，現以本件起訴狀之送達再為終止兩造間租賃契約之意思表示，請求被告應將前
    開土地返還予共有之原告。
三、被告則以：被告之父前即向原告或原告之被繼承人承租系爭租地，五十九年間因
    原告依三七五減租條例第十二條規定提供被告之農舍，長年受水災及颱風等災變
    已成危樓無法居住，被告之父事先徵得原告丙○○之父馮茂松之同意填高地基重
    建，未料被告耗費一個月時間雇工購料，已填高基地後原告竟來阻止重建，強制
    收回農舍迫使被告無處可居，受有重大損失，被告三十年來均與原告一再商洽賠
    償事宜，但原告均藉故搪塞。又六十二年至七十三年間因冬山河尚未整治，遇雨
    成災，年年稻作無成，依民法第四百五十七條規定承租人得請求減少或免除租金
    ，但原告均未前來收租，至七十四年始聲請調解時一併要求收取，並主張依調解
    時稻價折算現金給付，由於因調解委員會之疏失，未將災歉之租金扣除，致嚴重
    超收租金，造成佃農雙重損失。調解成立翌日被告即向對造表明前開錯誤及整地
    費用未折抵，為撤銷之意思表示，對造亦稱有錯可以再算，但其後卻一再拖延，
    故其就超收租金及整地費用部分依法行使抵銷，抵銷後其已無積欠任何租金，故
    原告終止租約並不合法，且後來系爭土地於八十六年續訂租約時，原告亦無異議
    同意續租，則其前於八十五年間所為終止契約之意思表示應認亦已失效。事實上
    原告尚超收租金一十一萬七千九百八十四元，應賠償被告整地費用一百零三萬七
    千元，並應依耕地三七五減租條例第十七條規定分割整地農地（原農舍坐落農地
    ）之三分之一予被告即反訴原告。且原告若要收回土地，為維佃農生計應依民間
    習慣及農業發展條例第十六條第一項第五款規定分割系爭農地十分之四予被告，
    始得請求還地等語，資為抗辯。
四、經查，本件原告起訴主張兩造間就坐落宜蘭縣五結鄉○○段九五、一０三、一０
    三之一、一五四、一九０（共有人即出租人為己○○、戊○○、丙○○）、一九
    五、一九六（共有人即出租人為己○○、庚○○、丙○○）、九五之一（共有人
    即出租人為己○○、馮欣柏、庚○○、丁○○、丙○○）等地號耕地訂有租賃契
    約，被告自八十二年起即未再依約給付地租迄今，雖經原告發函催告仍未給付之
    事實，業據原告提出租約、戶籍謄本、土地登記謄本為證，且為被告所不爭執，
    堪信屬實。故原告主張被告積欠地租已達二年之總額，其依耕地三七五減租條例
    第十七條第一項第三款規定終止契約，請求被告應將前開土地返回等語，然被告
    則以前詞置辯，惟為原告所否認，則其對於主張有利於己之事實，自應負舉證之
    責任。茲就被告所為之抗辯，審酌如下：
（一）被告主張：其父前向原告或原告之被繼承人承租系爭租地，五十九年間因對造
      依三七五減租條例第十二條規定提供被告之農舍，因長年受水災及颱風等災變
      已成危樓無法居住，被告之父事先徵得原告丙○○之父馮茂松之同意填高地基
      重建，未料被告耗費一個月時間雇工購料，已填高基地後原告竟來阻止重建，
      強制收回農舍迫使被告無處可居，受有四十一萬四千八百元之重大損失，被告
      三十年來均與原告一再商洽賠償事宜，但原告均藉故搪塞，故其所受損害加計
      五十九年至八十九年之法定遲延利息後合計為一百零三萬七千元，故得以之為
      抵銷，抵銷後被告並無積欠原告任何地租等情，固據其聲請訊問證人林增輝到
      庭證稱：「我是在三十九年前，當時有十幾個人幫被告整地，每人每天二二０
      到二五０元，我幫他做了一個多月，其他人也應做同樣的時間，當時他是說蓋
      要房子，是坐落在他的房子的後面，我不知道出租人有無同意他蓋房子」等語
      為佐。然查：（１）耕地三七五減租條例第十二條規定：「承租人之農舍，原
      由出租人無條件供給者，本條例施行後，仍由承租人繼續使用，出租人不得藉
      詞拒絕或收取報酬」。而所謂農舍乃以便利耕作而設，並不以解決佃農家族實
      際居住問題為目的者而言，且其乃為出租人無償供給承租人使用，性質上為使
      用借貸之關係，是依民法第四百六十九條：「借用物之通常保管費用，由借用
      人負擔」之規，被告應負擔因整修借用農舍所支出之費用，不得要求出租人給
      付，自無債權之存在，而不得就此主張抵銷定。（２）被告另以：依耕地三七
      五減租條例第十三條規定：「承租人對於承租耕地之特別改良得自由為之，其
      特別改良事項及用費數額，應以書面通知出租人，並於租佃契約終止返還耕地
      時，由出租人償還之。但以未失效能部分之價值為限。前項所稱之耕地特別改
      良，係指於保持耕地原有性質及效能外，以增加勞力資本之結果，致增加耕地
      生產力或耕作便利者。」，前開整地費用亦得認為改良費用，故其得以之與地
      租為抵銷，不構成欠租云云。惟按，承租人為特別改良費用之支出，應須事先
      以書面通知出租人始得為之，原告否認有接獲前開通知，被告亦未能舉證以實
      其說，故其尚難據此請求原告償還。且依前開規定，承租人對出租人之特別改
      良費用償還請求權，須待租佃契約業經終止返回耕地時始得行使，亦即在租賃
      契約經終止前，該債務尚未屆清償期。被告於租賃關係存續中，不得以之與應
      按期給付之地租為抵銷，拒絕給付，否則其當時所為之抵銷並不生效力，仍應
      負遲延給付之責任，如其積欠地租已達二年總額，出租人依法終止契約為合法
      有效。綜上，被告前開所為之辯解，尚不足採。
（二）被告復主張：六十二年至七十三年間因冬山河尚未整治，遇雨成災，年年稻作
      無成，依民法第四百五十七條規定承租人得請求減少或免除租金，但原告均未
      前來收租，至七十四年始聲請調解時一併要求收取，並主張依調解時稻價折算
      現金給付，由於因調解委員會之疏失，未將災歉之租金扣除，致嚴重超收租金
      ，造成佃農雙重損失。調解成立翌日被告即向對造表明前開錯誤及整地費用未
      折抵，為撤銷之意思表示，對造亦稱有錯可以再算，但其後卻一再拖延，故其
      就超收租金及整地費用部分依法行使抵銷權，抵銷後其已無積欠任何租金，故
      原告終止租約並不合法等情，然未提出任何證據以實其說。且按，耕地三七五
      減租條例所定之調解調處，與民法所稱之和解相當。又和解有使當事人所拋棄
      之權利消滅及使當事人取得和解契約所訂明權利之效力。因此，和解契約成立
      後，應依該和解契約創設之法律關係以定當事人間之債權及債務關係。至於和
      解成立以前之法律關係如何，概置不問。縱和解之成立，係出於錯誤而為，除
      有民法第七百三十八條所定各款事項外，當事人不得以錯誤為理由撤銷之。另
      和解不得以錯誤為理由撤之，但當事人之一方，對於他方當事人之資格或對於
      重要之爭點有錯誤而為和解者，不在此限，此觀民法第七百三十八條第三款之
      規定自明。此種撤銷權之行使，既係以錯誤為原因，則民法第九十條關於以錯
      誤為原因，行使撤銷權除斥期間之規定，於此當有其適用。（最高法院四十八
      年度台上字第七二二號、七十二年度台上字第九四０號、八十三年度台上字第
      二三八三號裁判意旨參照）。本件被告之被繼承人前承租系爭耕地時，積欠六
      十二年起至七十三年止之地租，原告己○○、戊○○及原告丙○○之被繼承人
      馮茂松乃於七十四間向宜蘭縣政府耕地租佃委員會聲請調解，並經調解成立，
      有宜蘭縣五結鄉公所函暨調處筆錄及調解成立證明書在卷可按，且為兩造所不
      爭，被告雖辯稱因當時之調解結果有錯，所以翌日即向對造為撤銷之意思表示
      ，然為原告所否認，被告亦未提出任何具體證據為佐，尚難採信，從而前開調
      解與和解相當，既經合法成立，兩造當事人均應受該契妁之拘束，縱使一造因
      而受不利益之結果，亦不得事後翻異更行主張。綜上，被告此部分辯解，亦不
      足採信。
（三）被告又主張：原告應依耕地三七五減租條例第十七條分割整地之耕地（原農舍
      坐落農地）三分之一予被告，且為維佃農生計，應依民間習慣及農業發展條例
      第十六條第五款規定分割耕地三分之一予被告，始得請求還地等語。惟查：（
      １）原告否認有被告主張之民間習慣存在，被告亦未能舉證為佐，自難採信。
      （２）次按，耕地三七五減租條例第十七條第二項第三款固規定出租人終止租
      約時，除法律另有規定外，出租人應給予承租人終止租約當期之公告土地現值
      ，減除土地增值稅後餘額三分之一為補償。然上開條項乃以出租人依據同條第
      一項第五款所定承租之耕地「經依法編定或變更為非耕地使用時」，始有其適
      用。而本件原告終止兩造間之耕地租約，乃依同條第一項第三款「地租積欠達
      兩年之總額」為據，被告自不得要求給予前開補償始願返還。（３）再查，農
      業發展條例第十六條第一項第五款規定：「每宗耕地分割後每人所有面積未達
      零點二五公頃者，不得分割。但耕地三七五減租條例租約，租佃雙方協議以分
      割方式終止租約者，得分割為租佃雙方單獨所有」，亦即須租佃雙方「協議以
      分割方式終止租約」始有上開條文之適用，且係就防止農地細分所為之例外規
      定，非指佃農於出租人終止契約時，其均得以此為要求分割耕地予佃農之請求
      權依據。綜上，被告此部分辯解，尚屬依法無據，自不足採。
五、綜右所述，本件原告主張兩造租賃契約業經合法終止，被告應返還租賃物，依法
    有據，是其依租賃關係，請求被告應將坐落宜蘭縣五結鄉○○段九五地號，面積
    零點零捌零貳公頃、同段一０三地號，面積零點零參伍公頃、同段一０三之一地
    號，面積零點零參壹肆公頃、同段一五四地號，面積零點貳玖壹柒公頃、同段一
    九０地號，面積零點零參捌玖等土地返還予原告己○○、戊○○、丙○○。應將
    坐落宜蘭縣五結鄉○○段一九五地號，面積零點零參伍貳公頃、同段一九六地號
    ，面積零點零肆貳伍公頃等土地返還予原告己○○、庚○○、丙○○。應將坐落
    宜蘭縣五結鄉○○段九五之一地號，面積零點零零肆肆公頃之土地返還予原告己○○、馮欣柏、庚○○、丁○○、丙○○，為有理由，應予准許。
六、本件判決之基礎已臻明確，兩造其餘攻擊防禦方法及舉證，於本件判決結果不生
    影響，自毋庸再逐一論述，併此敘明。
貳、反訴部分：
一、反訴原告主張：（一）反訴被告於六十二年至七十三年之十年間，利用調解功能
    非法超收租金，由於前開期間因冬山河尚未整治，每遇雨成災，年年稻作無所成
    ，依民法第四百五十七條規定，承租人得請求減少或免除租金，但反訴被告竟利
    用不收租，於七十四年調解時始一併收取，不單十年間稻谷價前後差異甚大，造
    成佃農雙重損失。由於此項超收租金之金額已遠超過未繳地租，反訴原告自七十
    四年起迄今一再主張應以超收之地租與未繳地租為抵銷，抵銷後反訴被告尚應返
    還反訴原告超收之租金一十一萬七千九百八十四元，爰依耕地三七五減租條例及
    不當得利、侵權行為之規定，請求反訴被告如數給付。（二）反訴原告之農舍於
    五十九年間因長年受水災及颱風等災變，已成危樓而無法居住，反訴原告之父馮
    茂松事先徵得反訴被告丙○○之父馮茂松之同意填高地基重建，並無先斬後奏，
    未料被告即反訴原告耗費一個月時間雇工購料，已填高基地後，反訴被告竟違反
    耕地三七五減租條例第十二條規定，前來阻止重建，強制收回迫使反訴原告無處
    可居，受有重大損失。反訴原告三十年來均一再與反訴被告商洽賠償事宜，但其
    均置之不理或以下其收帳再算搪塞，原告即反訴被告應依耕地三七五減租條例第
    十二條、第十三條、民法第四百三十條之規定返還整地費用，並應依耕地三七五
    減租條例第十七條規定分割整地之耕地（原農舍坐落農地）之三分之一予反訴原
    告。且系爭土地於五、六十年間因灌溉用水缺乏，於是水利局建設由萬長春圳引
    水道，佃農亦支出不少建設經費，再則冬山河整治前因雨成災致土壤流失，整治
    後佃農用盡辦法增加土壤肥沃度，得以繼續耕作，如出租人說收回即可無償收回
    ，於情於理難平人心，故對造三番二次以不正當手段施壓於佃農，恐農業發展條
    例實施後佃農要求分割農地，而益加迫害佃農以達收回耕地之目的，因此對造若
    要收回土地，為維佃農生計請依民間習慣及農業發展條例第十六條第一項第五款
    規定分割系爭農地十分之四予反訴原告。
二、反訴被告則以：（一）反訴原告（指其被繼承人承租期間）屢積欠地租數年，至
    出租人申請調解始願支付地租，七十四及七十九年間曾先後在宜蘭縣五結鄉公所
    調解委員會調解下，始願支付地租。後又故計重施，自八十二年上期稻作即未再
    行支付任何地租，並宣稱出租人未前往收租，然實際上出租人曾多次委人前往收
    租未果。現被告即反訴原告又以七十四年間調解內容為說詞，表示當年就兩造間
    於六十二年至七十三年間之租金達成調解，然因該期間有發生災害未予扣除租金
    ，故前開調解內容造成超收地租，及其交付碾米廠之稻谷，出租人未前往收取，
    應由出租人負責云云，然均未見其提出任何證據，且七十四年調解時即認定原告
    即反訴被告方面並無超收租金。七十九年因被告即反訴原告再次欠租而聲請調解
    ，乃至本次自八十二年起又積欠租金，原告即反訴被告乃發函催告等過程中，均
    未見被告即反訴原告提及前開超收地租事項，現又執前詞為抗辯，實與法未合。
    （二）反訴原告於本件調解時宣稱反訴被告丙○○之父允諾反訴原告之父原有承
    租人使用之農舍不堪使用得就地興建新的農舍，而反訴被告之父事後悔約，應對
    其損失加倍補償云云。然其父僅同意「借用」農舍，修繕費用應由借用人負責，
    且其所稱農舍整建損失係五十九年間之事，反訴原告之父原有二甲土地，卻不將
    農舍蓋在其土地上，為出售其土地，要將農舍蓋在原告即反訴被告之土地，並事
    先購料、僱工填土，欲以先斬後奏方式強行度關，故不為反訴被告之父所允，其
    是自願遷離上開農舍，反訴被告對於對造之損失自無庸負責。且其所稱損失額並
    無憑據，同時亦已超過請求權時效。（三）反訴被告依法終止租約，被告自應無
    償將系爭土地返還等語，資為抗辯。
三、經查：
（一）反訴原告主張：六十二年至七十三年間因冬山河尚未整治，遇雨成災，年年稻
      作無成，依民法第四百五十七條規定承租人得請求減少或免除租金，但對造均
      未前來收租，至七十四年始聲請調解時一併要求收取，並主張依調解時稻價折
      算現金給付，由於因調解委員會之疏失，未將災歉之租金扣除，致嚴重超收租
      金，造成佃農雙重損失。調解成立翌日其即向對造表明前開錯誤及整地費用未
      折抵，為撤銷之意思表示，反訴被告尚應依給付超收之租金一十一萬七千九百
      八十四元等情，然為反訴被告所否認，其就此有利於己之事實自應負舉證之責
      ，然其未能提出任何證據為佐證。且按，耕地三七五減租條例所定之調解、調
      處，與民法所稱之和解相當。又和解有使當事人所拋棄之權利消滅及使當事人
      取得和解契約所訂明權利之效力。因此，和解契約成立後，應依該和解契約創
      設之法律關係以定當事人間之債權及債務關係。至於和解成立以前之法律關係
      如何，概置不問。縱和解之成立，係出於錯誤而為，除有民法第七百三十八條
      所定各款事項外，當事人不得以錯誤為理由撤銷之。另和解不得以錯誤為理由
      撤之，但當事人之一方，對於他方當事人之資格或對於重要之爭點有錯誤而為
      和解者，不在此限，此觀民法第七百三十八條第三款之規定自明。此種撤銷權
      之行使，既係以錯誤為原因，則民法第九十條關於以錯誤為原因，行使撤銷權
      除斥期間之規定，於此當有其適用。（最高法院四十八年度台上字第七二二號
      、七十二年度台上字第九四０號、八十三年度台上字第二三八三號裁判意旨參
      照）。本件反訴原告之被繼承人前承租系爭耕地時，積欠六十二年起至七十三
      年止之地租，對造乃於七十四間向宜蘭縣政府耕地租佃委員會聲請調解，並經
      調解成立，有宜蘭縣五結鄉公所函暨調處筆錄及調解成立證明書在卷可按，且
      為兩造所不爭。反訴原告雖辯稱因當時之調解結果有錯，所以翌日即向對造為
      撤銷之意思表示，然為反訴被告所否認，且其亦未提出任何具體證據為佐，自
      難採信。從而前開調解與和解相當，既經合法成立，兩造當事人均應受該契妁
      之拘束，縱使一造因而受不利益之結果，亦不得事後翻異更行主張。故反訴原
      告此部分之請求，於法尚有未合。
（二）反訴原告另主張：其父前向對造承租系爭租地，五十九年間對造依三七五減租
      條例第十二條規定提供反訴原之農舍，因長年受水災及颱風等災變已成危樓無
      法居住，反訴原告之父事先徵得反訴被告丙○○之父馮茂松之同意填高地基重
      建，未料其耗費一個月時間雇工購料，已填高基地後反訴被告之父竟來阻止重
      建，強制收回農舍迫使反訴原告之父及其家人無處可居，受有四十一萬四千八
      百元之重大損失，反訴原告三十年來均與對造一再商洽賠償事宜，但對造均藉
      故搪塞，故其所受損害加計五十九年至八十九年之法定遲延利息後合計為一百
      零三萬七千元，被告應依耕地三七五減租條例第十二條、第十三條、民法第四
      百三十條規定給付等語，固據其聲請訊問證人林增輝到庭證稱：「我是在三十
      九年前，當時有十幾個人幫被告整地，每人每天二二０到二五０元，我幫他做
      了一個多月，其他人也應做同樣的時間，當時他是說蓋要房子，是坐落在他的
      房子的後面，我不知道出租人有無同意他蓋房子」等語為佐。然為反訴被告所
      否認，且查：（１）耕地三七五減租條例第十二條規定：「承租人之農舍，原
      由出租人無條件供給者，本條例施行後，仍由承租人繼續使用，出租人不得藉
      詞拒絕或收取報酬」。而所謂農舍乃以便利耕作而設，並不以解決佃農家族實
      際居住問題為目的者而言，且其乃為出租人無償供給承租人使用，性質上為使
      用借貸之關係，是依民法第四百六十九條：「借用物之通常保管費用，由借用
      人負擔」之規，反訴原告應負擔因整修借用農舍所支出之費用，不得要求出租
      人給付，自無債權之存在。（２）依耕地三七五減租條例第十三條規定：「承
      租人對於承租耕地之特別改良得自由為之，其特別改良事項及用費數額，應以
      書面通知出租人，並於租佃契約終止返還耕地時，由出租人償還之。但以未失
      效能部分之價值為限。前項所稱之耕地特別改良，係指於保持耕地原有性質及
      效能外，以增加勞力資本之結果，致增加耕地生產力或耕作便利者。」，前開
      整地費用亦得認為改良費用云云。惟按，承租人為特別改良費用之支出，應須
      事先以書面通知出租人始得為之，反訴被告否認有接獲前開通知，反訴原告亦
      未能舉證以實其說，故其尚難據此請求反訴被告償還。
（三）反訴原告復主張：反訴被告應依耕地三七五減租條例第十七條，分割整地之耕
      地（原農舍坐落農地）三分之一予反訴原告，且為維佃農生計，應依民間習慣
      及農業發展條例第十六條第五款規定分割系爭農地三分之一予反訴原告，始得
      請求還地等語。惟查：（１）反訴被告否認有如反訴原告主張之民間習慣存在
      ，其亦未能舉證為佐，自難採信。（２）次按，耕地三七五減租條例第十七條
      第二項第三款固規定出租人終止租約時，除法律另有規定外，出租人應給予承
      租人終止租約當期之公告土地現值，減除土地增值稅後餘額三分之一為補償。
      然上開條項乃以出租人依據同條第一項第五款所定承租之耕地「經依法編定或
      變更為非耕地使用時」，始有其適用。而本件終止反訴原告終止被告原告間之
      耕地租約，乃依同條第一項第三款「地租積欠達兩年之總額」為據，反訴自不
      得要求給予前開補償始願返還。（３）再查，農業發展條例第十六條第一項第
      五款規定：「每宗耕地分割後每人所有面積未達零點二五公頃者，不得分割。
      但耕地三七五減租條例租約，租佃雙方協議以分割方式終止租約者，得分割為
      租佃雙方單獨所有」，亦即須租佃雙方「協議以分割方式終止租約」始有上開
      條文之適用，且係就防止農地細分所為之例外規定，非指佃農於出租人終止契
      約時，其均得以此為要求分割耕地予佃農之請求權依據。從而，反訴原告此部
      分之請求，於法亦有未合，不足採信。
四、綜右所述，本件反訴原告依民法租賃、不當得利、侵權行為等法律關係及三七五
    減租條例和農業發展條例規定，請求反訴被告：（一）應給付反訴原告超收租金
    一十一萬七千九百八十四元、（二）應給付反訴原告一百零三萬七千元、（三）
    應將原農舍坐落農地依法分割三分之一予反訴原告、（四）應將坐落宜蘭縣協富
    段九五、九十五之一一九五、一五四、一九六、一０三、一０三之一及一九０地
    號土地依法分割十分之四予反訴原告，均於法未合，為無理由，應予駁回。
五、本件判決之基礎已臻明確，兩造其餘攻擊防禦方法及舉證，於本件判決結果不生
    影響，自毋庸再逐一論述，併此敘明。
據上論結：本件原告之訴為有理由、反訴原告之訴為無理由，依民事訴訟法第七十八
條，判決如主文。
中　　　華　　　民　　　國　　九十一　　年　　　四　　　月　　二十五　　日
                                臺灣宜蘭地方法院民事庭
~B法　　　官　林翠華
右為正本係照原本作成。
如對本判決上訴，須於判決送達後廿日內向本院提出上訴狀(須附繕本)。
中　　　華　　　民　　　國　　九十一　　年　　　四　　　月　　 三十　　 日
~B法院書記官　沈峰巨
